【裁判字號】    92,訴,741
【裁判日期】    920829
【裁判案由】    偽造文書等
【裁判全文】
臺灣板橋地方法院刑事判決                          九十二年度訴字第七四一號
    公  訴  人  臺灣板橋地方法院檢察署檢察官
    被      告  乙○○
右列被告因偽造文書等案件，經檢察官提起公訴（九十年度偵字第九一一八號），本
院判決如左：
    主  文
乙○○共同連續意圖為自己不法之所有，以詐術使人將本人之物交付，處有期徒刑參
年陸月。
    事  實
一、乙○○因經濟困難，與自稱「姜玲玲」、「鄭淑美」之成年女子，及自稱「張起
    強」之成年男子及購買支票（即俗稱芭樂票）之不特定成年人，基於詐欺之犯意
    聯絡及概括犯意，於民國（下同）八十八年底某日，在桃園縣中壢市某處，由姜
    玲玲、鄭淑美、張起強與乙○○約定推由乙○○擔任銀行帳戶人頭，出名向銀行
    開設支票帳戶，姜玲玲則給付新臺幣（下同）三十萬元予乙○○作報酬，領得之
    支票，全交與姜玲玲、鄭淑美、張起強處理。於是姜玲玲、鄭淑美、張起強取得
    乙○○之國民身分證及印章後，陸續支付乙○○約十一、二萬元，並於八十九年
    五、六月間，擅以不知情之乙○○、羅勝欣、苗延平（原名苗清琴）、陳麗琴、
    忻均耀等人名義，並附羅勝欣等人身分證影本，向經濟部辦理美宜寶實業有限公
    司（下稱美宜寶公司），辦理公司登記，並於八十九年六月三日經核准設立登記
    ；復於八十九年八月間，擅以不知情之乙○○、李德明、單來美、蘇素美及鄧國
    良名義，並附身分證影本，向經濟部辦理公司設立宜欣華實業有限公司（下稱宜
    欣華公司），並於八十九年八月二十一日核准設立登記（上揭辦理設立美宜寶公
    司及宜欣華，公訴人雖認乙○○另犯行使偽造私文書及使公務員登載不實犯行，
    由本院不另為無罪之諭知，詳下列理由二）。乙○○偕同鄭淑美或姜玲玲，先以
    其個人名義，於八十九年五月十五日、五月十五日、五月十八日、五月十九日、
    五月二十三日等，先後至華南商業銀行南三重分行、臺灣中小企業銀行南三重分
    行、寶島商業銀行三重分行、玉山商銀行重新分行、第一商業銀行南三重分行等
    金融機構，或由乙○○以美宜寶公司負責人名義，至金融機構開立支票帳戶，或
    於八十九年九月十一日、九月十四日、九月二十二日、十月二日、十月十七日、
    十月二十五日等，由乙○○以宜欣華公司負責人名義，至富邦商業銀行板橋分行
    、中興商業銀行板橋分行、安泰商業銀行板橋分行、大眾商業銀行板橋分行、臺
    灣土地銀行華江分行、臺灣銀行華江分行等金融機構開設支票帳戶後，由鄭淑美
    、姜玲玲或張起強，自行至金融機構領用如附表二所示之支票販售與不特定之人
    ，供作詐財使用，其中部分支票並由附表一所示之不知情之高美麗、譚光豫、王
    財寶、楊林崑、鄭世河、徐張竣、李錫滋、邱炳進、林志雄、江憲欽、楊素蘭、
    壬○○提示終不獲兌付，而向不特定人詐取財物得手。嗣上揭帳戶經拒絕往來，
    造成退票金額達五億二千七百餘萬元。
二、案經壬○○訴由臺灣高雄地方法院檢察署呈請臺灣高等法院檢察署令轉臺灣板橋
    地方法院檢察署，暨由臺灣板橋地方法院檢察署檢察官指揮法務部調查局臺北縣
    調查站移送偵查後起訴。
    理  由
一、有罪部分：
（一）、得心證之理由：
    １、被告坦承：「．．．，姜玲玲知道我有經濟困難所以找我當人頭，我總共跟
        姜玲玲拿了十一、二萬左右，姜玲玲說如果有需要我的時候就會打電話給我
        ，叫我去公司會有銀行的人員過來徵信，我只要應付這些銀行的人就可以了
        ，大約八十八年的冬天我和姜玲玲以及另外一位先生碰面，第一次只是吃飯
        ，第二次才談到作人頭的事情，第二次也是在八十八年的冬天，在中壢談的
        ，她只是告訴我說開二家公司要給我參拾萬，但是實際上前後數次只有給我
        總共十一、二萬元，她給錢的地方是在三重的公司，給現金，她有帶我去銀
        行開戶，領空白支票的時候是他們自己去領的，．．．」（詳參本院九十二
        年六月十日訊問筆錄）；「原先在美宜寶是鄭淑美，宜欣華是姜玲玲，鄭淑
        美、姜玲玲、張啟強他們的名字我都是從員工打卡上面看到的，我沒有看過
        他們的身分證或其他的證件，後來我是收到高雄的傳票，我到公司去找當時
        公司還沒有倒，張啟強還在公司，後來我再去找他們就已經找不到，當時只
        有張啟強是二家公司都有接觸他，鄭淑美是在美宜寶公司，姜玲玲是在宜欣
        華公司，鄭淑美有陪我到銀行開戶，宜欣華公司的部分是姜玲玲和張啟強陪
        我到銀行開戶，他們請我當人頭就是要我把信用賣給他們，當時我對公司和
        支票的事情都不了解，．．．」（詳參本院九十二年六月十七日訊問筆錄）
        。是被告坦承擔任鄭淑美、姜玲玲、張起強之人頭，開立支票帳戶，供鄭淑
        美、姜玲玲、張起強等人任意使用。雖被告曾於調查員詢問時供稱：係姜玲
        玲找渠投資，渠出資五十萬元而成立美宜寶公司與宜欣華公司云云（詳參偵
        查卷第一九四頁至第二○○頁九十一年五月二十七日詢問筆錄），惟被告始
        終未提出姜玲玲、張起強、鄭淑美等人之真實姓名年籍資料供本院調查以實
        其說，且倘如被告於偵查中指述，係姜玲玲邀集渠投資開設公司云云，何以
        未能指明姜玲玲之年籍資料，足見其於偵查中所供，與事實不符，非可採信
        。
    ２、上揭帳戶均為被告以個人、美宜寶公司或宜欣華公司名義申請開立，有玉山
        商業銀行重新分行九十年九月四日玉重新字第九○○○六八六號函檢送之開
        戶申請資料及支票往來資料各一件；安泰商業銀行板橋分行九十年八月二十
        九日安板作字第一二七九號函及開戶申請資料及支票往來紀錄、臺灣銀行華
        江分行九十年八月十四日九十銀江營字第三○二○號函及開戶資料及支票往
        來紀錄、富邦商業銀行九十年八月十五日富板字第二八九號函檢附之開戶申
        請資料、中興商業銀行板橋分行九十年八月十五日九○興板字第一五○號函
        及開戶約定書、身分證影本等、第一商業銀行南三重分行九十年八月十六日
        一南三字第二五○號函及甲存開戶資料影本、大眾商業銀行板橋分行九十年
        陰十五日九○眾板分發字第七九號函及甲存開戶資料、臺灣土地銀行華江分
        行九十年八月十六日華存字第九○○○一七五號函及開戶資料影本、寶島商
        業銀行三重分行九十年八月十五日寶銀三重字第九○○八二號函及開戶申請
        書等、華南商業銀行南三重分行九十年八月十七日華南三存字第八六號函及
        開戶資料、臺灣中小企業銀行南三重分行九十年八月十五日九十南重字第○
        ○○七八號函及開戶資料在卷可稽。
    ３、證人高美麗、己○○、譚光豫、王財寶、戊○○、楊林崑、丁○○、徐張竣
        、鄭世河、李錫滋、辛○○、邱炳進、王雄鈞、林志雄、江憲欽、庚○○、
        楊素蘭均於偵查中分別提出附表一所示之遭他人交付支票，提示不獲兌領之
        指證（詳參偵查卷第三五五頁、第三九七頁、第四三一頁、第三六三頁、第
        四七頁、第三一五頁、第三七七頁、第五十頁、第三○六頁、第五四頁、第
        三一五頁、第五八頁、第三九一頁、第四○九頁、第四九六頁、第四○三頁
        、第四六一頁、第四一八頁、第四一三頁、第四六四頁、第四二六頁詢問筆
        錄或訊問筆錄、臺灣高雄地方法院檢察署九十年度他字第四八三號卷九十年
        三月七日詢問筆錄、），而證人顧忠明亦指證遭人冒名提示支票等語（詳參
        偵查卷第三六六頁）在卷可稽，並有支票影本、附表二所示法務部票據信用
        資訊連結作業查詢明細表所示之退票紀錄附卷足參。以被告大量以本人、美
        宜寶公司及宜欣華公司，至各金融機構開立支票帳戶，領用支票後，短期大
        量退票，金額達五億二千七百餘萬，兌領人多未集中於同一人之情形；且被
        告已自承係出售信用與姜玲玲等人，縱使被告授權由姜玲玲等人自行領用支
        票，仍可窺見被告已知悉姜玲玲等人將大量不法使用支票詐財，竟為貪圖小
        利而任令姜玲玲等人恣意開立支票；況依證人高美麗等人所述，循線追查結
        果，均由不詳人或經濟狀況不佳之人所交付，衡諸社會使用支票常情，堪信
        附表二所示之支票，均為姜玲玲等人出售供他人使用之「芭樂票」。
    ４、綜上所述，被告犯詐欺罪行明確，應依法論科。
（二）、論罪科刑：按被告乙○○申請大量支票帳戶，供姜玲玲等人出售支票，供人
        詐取財物，核其所為，係犯刑法第三百三十九條第一項詐欺取財罪。其先後
        多次犯行，時間緊接，所犯係構成要件相同之罪，顯係基於概括犯意反覆為
        之，應論以連續犯裁判上一罪，並加重其刑。而被告所犯上揭詐欺犯行，與
        姜玲玲、鄭淑美、張起強及其他人購買支票之人，有犯意聯絡及行為分擔，
        應論以共同正犯。爰審酌被告犯罪動機、目的、手段、退票金額達五億二千
        七百餘萬元，受害人數眾多、對金融秩序造成莫大損害、且未能提供姜玲玲
        、鄭淑美、張起強之真實姓名，令幕後共犯坐享犯罪成果，惟其實際利得僅
        十一、二萬元、犯罪後坦承犯行，態度良好等一切情狀，量處如主文示之刑
        。
二、不另為無罪諭知部分：
（一）、公訴意旨略以：被告乙○○明知其資力極差，然不思經營正業，貪圖不當之
        厚利，竟與年籍不詳之成年人「姜玲玲」、「張起強」基於行使偽造文書及
        使公務員登載不實之犯意聯絡，先由被告於八十九年六月間，未經羅勝欣、
        苗延平（原名苗清琴）、陳麗琴及忻均耀等人之同意，在臺北縣三重市某處
        ，擅自以不知情羅勝欣、苗延平、陳麗琴及忻均耀等人之名義，虛偽填載公
        司設立申請書並署名，另夾附各該人等之身分證件，持往濟部辦理美宜寶實
        業有限公司（下稱美宜寶公司）設立登記（設立地址：臺北縣三重重新路三
        段七十八號二樓之一）；繼於八十九年八月間，再以同一手法，利用不知情
        李德明、單來美、蘇素美及鄧國良之名義，虛偽填載公司設立登記申請書，
        持往經濟部辦理宜欣華實業有限公司（下稱宜欣華公司）設立登記（設立地
        點：臺北縣板橋市○○路○段七十九號四樓之二），致使不知情之主管機關
        承辦公務員將上開不實之公司設立登記事項登載於公司登記事項卡及其他相
        關公文書上，足以生損害於羅勝欣等人及主管機關管理公司登記之正確。因
        認被告涉犯刑法第二百十六條、第二百十條行使偽造私文書、第二百十四條
        使公務員登載不實罪嫌云云。
（二）、按犯罪事實應依證據認定之，無證據不得推定其犯罪事實；又不能證明被告
        犯罪者，應諭知無罪之判決；刑事訴訟法第一百五十四條、第三百零一條第
        一項分別定有明文。又犯罪事實之認定，應憑真實之證據，倘證據是否真實
        尚欠明確，自難以擬制推測之方法，為其判斷之基礎；而認定犯罪事實之證
        據係指足以認定被告確有犯罪行為之積極證據而言，該項證據自須適合於被
        告犯罪事實之認定，始得採為斷罪資料，最高法院五十三年著有臺上字第六
        五六號、二十九年上字第三一０五號判例。且刑事訴訟上證明之資料，無論
        其為直接或間接證據，均須達於通常一般之人均不致有所懷疑，而得確信其
        為真實之程度，始得據為有罪之認定，若其關於被告是否犯罪之證明未能達
        此程度，而有合理懷疑之存在，致使無從形成有罪之確信，根據「罪證有疑
        ，利於被告」之證據法則，即不得遽為不利被告之認定，亦有最高法院七十
        六年度臺上字第四九八六號判例可稽。其以情況證據（即間接證據）斷罪時
        ，尤須基於該證據在直接關係上所可證明之他項情況事實，本乎推理作用足
        以確證被告有罪，方為合法，不得徒憑主觀上之推想，將一般經驗上有利被
        告之其他合理情況逕予排除，此觀諸最高法院三十二年上字第六十七號判例
        意旨亦甚彰明。且告訴人之告訴，係以使被告受刑事訴追為目的，是其陳述
        是否與事實相符，仍應調查其他證據以資審認，最高法院五十二年臺上字第
        一三○○號判例明揭此旨。
（三）、訊據被告固坦承為美宜寶公司及宜欣華公司之負責人，且以上揭公司名義申
        請開立支票帳戶，惟堅決否認有何公訴人指訴之行使偽造私文書及使公務員
        登載不實之犯行，辯稱：渠不知姜玲玲、鄭淑美等人係以不詳人身分證辦理
        登記，渠亦不認識上揭公司之股東，渠不瞭解公司情形等語（詳參本院九十
        二年八月十二日審判筆錄）。
    １、被告為美宜寶公司及宜欣華公司之負責人，業經本院向經濟部中部辦公室調
        取前開公司登記全卷核閱無訛，且有該登記卷宗影本附卷可佐。而證人苗延
        平（原名苗清琴）、羅勝欣（詳參偵查卷第二二六頁、第二二七頁、第二三
        ○頁、九十一年六月十日詢問筆錄、第二三九頁至第二四○頁九十一年六月
        十日訊問筆錄）均證言伊等非美宜寶公司股東，且未曾見過被告等語。而對
        照被告亦供認未曾見過上揭股東苗延平、羅勝欣等人，堪認證人苗延平、羅
        勝欣指證為真實可採。
    ２、美宜寶公司及宜欣華公司之公司登記事宜，均委由袁書玲會計師辦理，有上
        揭公司登記全卷影本在卷可考，被告既已出售信用與姜玲玲等人，支票亦交
        與姜玲玲等人領用，足見被告並非該犯罪集團之核心人物，不知上揭股東之
        真實身分或是否出資入股，亦與常理無悖。況且，公司開立帳戶時，無須提
        出股東名冊，此觀上前開銀行函覆之開戶資料即明，故難認被告有參與虛列
        股東申請公司登記之犯行。此外，公訴人復未能提出積極證據足認被告確知
        前開股東係虛列，而不能證明被告犯行使偽造私文書及使公務員登載不實罪
        行，惟公訴人認此與前揭詐欺有罪部分，有牽連犯之裁判上一罪關係，本院
        自應就此部分，不另為無罪之諭知。
據上論斷，應依刑事訴訟法第二百九十九條第一項前段，刑法第二十八條、第五十六
條、第三百三十九條第一項，罰金罰鍰提高標準條例第一條前段，判決如主文。
本案經檢察官朱學瑛到庭執行職務
中    華    民    國      九十二      年      八      月    二十九    日
                                      臺灣板橋地方法院刑事第一庭
                                          法  官  高    玉    舜
右正本證明與原本無異。
如不服本判決，應於判決送達後十日內，向本院提出上訴狀。
                                          書記官  田    世    杰
中    華    民    國      九十二      年      八      月    二十九    日
附錄本案論罪科刑法條全文：
中華民國刑法第三百三十九條 (普通詐欺罪)
意圖為自己或第三人不法之所有，以詐術使人將本人或第三人之物交付者，處五年以
下有期徒刑、拘役或科或併科一千元以下罰金。
以前項方法得財產上不法之利益或使第三人得之者，亦同。
前二項之未遂犯罰之。
附表一：
┌──┬─────┬─────┬────┬───────┬───────┐
│編號│  支票票號│  付款銀行│  帳號  │面額（新臺幣）│ 轉讓對象     │
├──┼─────┼─────┼────┼───────┼───────┤
│一  │００６２９│臺灣土地銀│００５４│九萬七千五百元│由楊台生交付與│
│    │９７      │行華江分行│４      │              │不知情之壬○○│
│    │          │（由宜欣華│        │              │作為支付貨款工│
│    │          │公司開立帳│        │              │具，嗣由壬○○│
│    │          │戶）      │        │              │提示，不獲兌領│
│    │          │          │        │              │。            │
├──┼─────┼─────┼────┼───────┼───────┤
│二  │２３７６６│大眾商業銀│０１００│五十七萬元    │由不詳人交付與│
│    │７７      │行板橋分行│１２３９│              │不知情之丁○○│
│    │          │（宜欣華公│６      │              │，再由丁○○交│
│    │          │司開立帳戶│        │              │付不知情之楊林│
│    │          │）        │        │              │崑作為購買禮品│
│    │          │          │        │              │之支付工具。由│
│    │          │          │        │              │楊林崑提示，不│
│    │          │          │        │              │獲兌領。      │
├──┼─────┼─────┼────┼───────┼───────┤
│三  │００２１２│臺灣中小企│００００│一百零四萬元  │由真實姓名年籍│
│    │９７３２  │業銀行南三│１９３１│              │不詳之「林先生│
│    │          │重分行（古│６      │              │」交付與不知情│
│    │          │右宜開立帳│        │              │之己○○，林碧│
│    │          │戶）      │        │              │娥再持交不知情│
│    │          │          │        │              │之高美麗作為清│
│    │          │          │        │              │償債務之用。由│
│    │          │          │        │              │高美麗提示，不│
│    │          │          │        │              │獲兌領。      │
├──┼─────┼─────┼────┼───────┼───────┤
│四  │００２５２│花蓮企銀三│０５００│一百萬元      │由不詳人交付與│
│    │２７４２  │重分行（由│１４９６│              │魏錦輝（嗣於九│
│    │          │古右開立帳│１      │              │十年初死亡），│
│    │          │戶）      │        │              │由魏錦輝交付與│
│    │          │          │        │              │不知情之譚光豫│
│    │          │          │        │              │作為清償債務之│
│    │          │          │        │              │用，由譚光豫提│
│    │          │          │        │              │示，不獲兌領。│
│    │          │          │        │              │              │
├──┼─────┼─────┼────┼───────┼───────┤
│五  │００２１３│臺灣中小企│００００│一百五十萬零三│由不詳人冒以顧│
│    │０７４４  │業銀行南三│１９３１│百元          │忠明名義提示，│
│    │          │重分行（由│６      │              │但不獲兌領。  │
│  │          │乙○○開立│        │              │              │
│    │          │帳戶）    │        │              │              │
├──┼─────┼─────┼────┼───────┼───────┤
│六  │００００２│寶島商業銀│０１３３│二十一萬六千元│由不詳人交付與│
│    │８９      │行三重分行│６６６０│              │不知情之戊○○│
│    │          │（由乙○○│０      │              │，再由戊○○轉│
│    │          │開立帳戶）│        │              │予不知情之王財│
│    │          │          │        │              │寶，作為清償債│
│    │          │          │        │              │務之用，經王財│
│    │          │          │        │              │寶提示，不獲兌│
│    │          │          │        │              │領。          │
├──┼─────┼─────┼────┼───────┼───────┤
│七  │０００４５│亞大商業銀│１１１３│二百五十萬元  │由陳俊飛交付與│
│    │５２５８  │行三重分行│０６６２│              │不知情之甲○○│
│    │          │（由美宜寶│０      │              │，再由甲○○交│
│    │          │公司開立帳│        │              │付不知情之邱炳│
│    │          │戶）      │        │              │進，嗣由邱炳進│
│    │          │          │        │              │提示，不獲兌現│
│    │          │          │        │              │。            │
├──┼─────┼─────┼────┼───────┼───────┤
│八  │００１４７│華南商業銀│１６００│四百七十萬元  │由不詳姓名自稱│
│    │８８６５  │行南三重分│２３６６│              │陳經理人交付與│
│    │          │行（由古右│７      │              │不知情之辛○○│
│    │          │宜開立之帳│        │              │，再由辛○○轉│
│    │          │戶）      │        │              │交與不知李錫滋│
│    │          │          │        │              │作為清償債務之│
│    │          │          │        │              │用。嗣由李錫滋│
│    │          │          │        │              │提示不獲兌領。│
│    │          │          │        │              │              │
├──┼─────┼─────┼────┼───────┼───────┤
│九  │０００１４│華南商業銀│１６００│一百七十五萬元│由丙○○交付與│
│    │７５２８９│行南三重分│２３６６│              │不知情之呂信用│
│    │          │行（由古右│７      │              │，呂信用則將支│
│    │          │宜開立帳戶│        │              │票存入不知情之│
│    │          │）        │        │              │江憲欽帳戶內提│
│    │          │          │        │              │示，不獲兌領。│
│    │          │          │        │              │              │
├──┼─────┼─────┼────┼───────┼───────┤
│十  │００１４７│同右      │同右    │同右          │同右          │
│    │５２９３  │          │        │              │              │
├──┼─────┼─────┼────┼───────┼───────┤
│十一│００００８│華泰商業銀│００００│一百四十萬元  │由陳仲金交與不│
│    │２５８３  │行板橋分行│０１９６│              │知情之林志雄作│
│    │          │（由宜欣華│４      │              │為交換股票之用│
│    │          │公司開立帳│        │              │，經林志雄提示│
│    │          │戶）      │        │              │，不獲兌領。  │
├──┼─────┼─────┼────┼───────┼───────┤
│十二│００００８│同右      │同右    │一百十五萬元  │同右          │
│    │２５８０  │          │        │              │              │
├──┼─────┼─────┼────┼───────┼───────┤
│十三│００００８│同右      │同右    │六十萬元      │同右          │
│    │２５８    │          │        │              │              │
├──┼─────┼─────┼────┼───────┼───────┤
│十四│００７９２│臺北國際商│０１８６│九百萬元      │由呂冠陞交付與│
│    │０３０８  │業銀行南三│２３２０│              │不知情之庚○○│
│    │          │重分行（由│０      │              │作為清償借款之│
│    │          │美宜寶公司│        │              │用，經庚○○商│
│    │          │開立帳戶）│        │              │借楊素蘭帳戶提│
│    │          │          │        │              │示，不獲兌領。│
│    │          │          │        │              │              │
├──┼─────┼─────┼────┼───────┼───────┤
│十五│９７２４０│陽信商業銀│００００│十六萬八千元  │由癸○○交與不│
│    │５８８    │行板橋分行│０２０９│              │知情之徐張竣作│
│    │          │（由乙○○│９      │              │為支付貨款之用│
│    │          │開立帳戶）│        │              │，嗣由徐張竣提│
│    │          │          │        │              │示不獲兌領。  │
├──┼─────┼─────┼────┼───────┼───────┤
│十六│０３１５９│富邦商業銀│０１５０│十二萬九千六百│由顏杉池交付與│
│    │３１０８  │行板橋分行│０９２５│元            │不知情之鄭世河│
│    │          │（由宜欣華│７      │              │作為清償貨款之│
│    │          │公司開立帳│        │              │用，經鄭世河提│
│    │          │戶）      │        │              │示，不獲兌領。│
│    │          │          │        │              │              │
│    │          │          │        │              │              │
└──┴─────┴─────┴────┴───────┴───────┘


司法院資訊處製作；財團法人民間司法改革基金會備份。
